臺灣高等法院民事判決　　　　　　　　 94年度上易字第332號
　　上　訴　人　甲○○
　　訴訟代理人　王永春　律師
　　複代理人　　胡志彬　律師
　　被上訴人　　乙○○
　　訴訟代理人　簡廷芳
上列當事人間請求返還借款事件，上訴人對於中華民國94年3月1
1日臺灣士林地方法院93年度訴字第1168號第一審判決提起上訴
，經本院於94年9月27日言詞辯論終結，判決如下：
    主      文
上訴駁回。
第二審訴訟費用由上訴人負擔。
    事      實
甲、上訴人方面：
一聲明：
(一)原判決除假執行部分外廢棄。
(二)被上訴人應給付上訴人新台幣（下同）1,003,000元及自起訴
  狀繕本送達被上訴人之翌日起至清償日止，按年息5%計算之利
  息。
二陳述：除引用原判決記載者外，補稱略以：
(一)伊與被上訴人於64年間認識，曾為交往很深入之男女朋友，被
  上訴人於民國88年6 月至同年8 月間，為購買房屋之需，向伊
  借款，伊分3 次匯款予被上訴人，其金額各為38萬元、30萬元
  及32萬3 千元，共計1,003,000 元（下稱系爭款項），被上訴
  人當時表示待其出售之前所購預售屋後，即會還款，借款當時
  雖無他人在場，伊亦未將此事告訴他人，惟由伊嗣後與被上訴
  人之二弟簡廷光電話對談之內容觀之，已足證明兩造有消費借
  貸之事實。又伊於89年間將自營之市價180 萬元之中醫診所以
  130 萬元之代價售予被上訴人時，因被上訴人當時經濟狀況不
  佳，所給付之價金係由被上訴人之母向銀行借貸，故伊當時未
  一併請求返還系爭款項。被上訴人辯稱系爭款項係伊所贈，並
  不實在。
(二)又當事人主張有利於己之事實，就其事實負有舉證之責任，民
  事訴訟法第277條定有明文，而主張積極事實者，應負舉證責
  任，主張消極事實者不負舉證責任，乃舉證責任之配置原則。
  是伊對被上訴人主張不當得利之法律關係，既有存款憑條可證
  ，伊就被上訴人有不當得利之事實即已盡舉證責任，至於被上
  訴人無法律上之原因收取系爭款項，屬消極事實，伊自不負舉
  證責任，被上訴人抗辯其收取前開款項係因伊「贈與」，被上
  訴人就伊有「贈與」之積極事實自應負舉證負任。伊財力有限
  ，於88年10月15日為購買位於台北縣中和市○○路房屋時，曾
  向陽信商業銀行貸款280 萬元，而系爭款項之金額不小，依一
  般社會經驗，伊自不可能贈與。被上訴人既不能證明系爭款項
  係因伊「贈與」而取得，自屬無法律上原因而受利益。
(三)再被上訴人雖請求訊問證人簡廷芳、簡廷光、林盆、蕭淑文等
  4人，以證明兩造間有贈與契約存在，惟上開證人均自承對於
  兩造造間之債權債務關係不清楚，自不足以證明兩造間有贈與
  之法律關係存在。另被上訴人雖一再辯稱本件系爭款項係伊對
  於被上訴人感情之補償，惟感情之事本即難論是非對錯，況若
  如被上訴人所稱，被上訴人家人強烈反對兩造交往，則伊又有
  何補償被上訴人之理。
(四)伊雖曾應被上訴人之要求，擔任被上訴人所購買2 戶房屋之保
  證人，但該2 戶房屋並非被上訴人於88年間同時購買，其中位
  於台北市○○路房屋係被上訴人於86年間所購買之預售屋，只
  是至88年間始完成交屋手續而已，此項事實彰顯被上訴人之抗
  辯與事實不符，顯係臨訟推卸之詞，不足採信。
(五)伊未曾贈送被上訴人所提物證照片上之禮物予被上訴人，照片
  上之衣物乃伊出售中醫診所予被上訴人時所遺留，上開物品均
  不足證明系爭款項為伊贈與予被上訴人。
三證據：除援用原審提出者外，補提電話錄音帶及其譯文各1 件
  ，並聲請訊問證人簡廷光。
乙、被上訴人方面：
一聲明：上訴駁回。
二陳述：除引用原判決記載者外，補稱略以：
(一)上訴人為伊之初戀情人，兩人分手後十餘年，上訴人又佯稱已
  離婚，擬贈與100 萬元予伊開設診所，作為上訴人因拋棄、傷
  害伊之補償，嗣為與伊約會之便利，乃囑伊在上訴人住家附近
  購買位於台北縣中和市○○路之房屋，而將該100 萬元贈與伊
  供作購屋之用，至系爭款項1,003,000 元其中3 千元則係上訴
  人返還伊之借款，故伊未曾向上訴人借貸系爭款項。又伊於87
  年間為供自住，已購買位於台北市○○路之預售屋，於89年間
  交屋，當時若非為方便約會，伊豈有另在上訴人住家附近購買
  位於台北縣中和市○○路之房屋之理？事實上，上開2 屋伊迄
  今仍未出售。再伊所提物證照片上之禮物係上訴人在與伊交往
  期間所贈，照片上之衣物則係上訴人放置伊家中者，足見系爭
  款項其中100 萬元為上訴人在兩造交往期間所贈與。另伊曾於
  89年間以130 萬元之代價頂讓上訴人自營之中醫診所，益見伊
  不可能有向上訴人借貸或不當得利之行為。
(二)上訴人所提上訴人與伊二弟簡廷光之電話錄音內容與本案無關
  。
三證據：除援用原審提出者外，補提讓渡書、催告函、衣物及禮
  品清單影本各1 件，建物登記謄本影本2 件，單據影本3 件，
  照片23張為證，並聲請訊問證人林盆、蕭淑文、簡廷芳、簡廷
  光。
丙、本院依職權勘驗上訴人所提之電話錄音帶內容。
    理      由
一上訴人主張：被上訴人於88年6 月至同年8 月間，因購買房屋
  之需，向伊借款1,003,000 元，並未依約返還，經伊催告後亦
  不置理，伊自得依消費借貸之法律關係，請求被上訴人返還前
  開借款；又本院如認兩造未成立消費借貸契約，則被上訴人收
  受系爭款項1,003,000 元即屬無法律上原因而受利益，伊亦得
  依不當得利之法律關係，請求被上訴人返還系爭款項等情，求
  為命被上訴人給付伊1,003,000 元及自起訴狀繕本送達被上訴
  人之翌日起至清償日止，按年息5%計算之利息之判決。
二被上訴人則以：兩造原為男女朋友，分手後十餘年，上訴人又
  佯稱已離婚，擬贈與100 萬元予伊開設診所，作為上訴人因拋
  棄、傷害伊之補償，嗣因上訴人以伊購買位於臺北市○○路之
  房屋，與上訴人位於臺北縣中和市之住家相距太遠、約會不便
  為由，提議由伊於臺北縣中和市再買1 戶房屋，乃以前開贈與
  款項先行購屋，至系爭款項中其餘3 千元則係上訴人返還伊之
  借款，故兩造並無任何借貸行為，伊亦無不當得利等語，資為
  抗辯。
三查上訴人主張：伊與被上訴人於64年間認識，曾為交往很深入
  之男女朋友，伊於88年6 月至同年8 月間，分3 次匯款予被上
  訴人，其金額各為38萬元、30萬元及32萬3 千元，共計1,003,
  000 元，當時兩造感情尚佳，伊並於89年間將自營之市價180
  萬元之中醫診所以130 萬元之代價售予被上訴人等情，為被上
  訴人所自承，並有上訴人提出之存款憑條3 紙附卷可稽（見原
  審卷第12、13頁），自堪信為真實。上訴人主張：被上訴人因
  購買房屋之需，向伊借款1,003,000 元，如認兩造未成立消費
  借貸契約，則被上訴人收受系爭款項亦屬無法律上原因而受利
  益，伊亦得依不當得利之法律關係，請求被上訴人返還系爭款
  項等語，被上訴人則否認有向上訴借貸或不當得利之行為，是
  本件應審究者厥為：(一)上訴人依消費借貸之法律關係，得否請
  求被上訴人返還系爭款項1,003,000 元？(二)上訴人依不當得利
  之法律關係，得否請求被上訴人返還系爭款項1,003,000 元？
四按當事人主張有利於己之事實者，就其事實有舉證之責任，但
  法律別有規定，或依其情形顯失公平者，不在此限，民事訴訟
  法第277 條定有明文。又給付之訴，須在私法上對被告有給付
  請求權，被告有給付之義務者始得為之；請求履行債務之訴，
  除被告自認原告所主張債權發生原因之事實外，應先由原告就
  其主張此項事實，負舉證之責任，必須證明其為真實後，被告
  於其抗辯事實，始應負證明之責任，此為舉證責任分擔之原則
  （最高法院43年台上第377 號判例參照）。另當事人主張有金
  錢借貸關係存在，須就其發生所須具備之特別要件即金錢之交
  付與借貸意思表示相互一致負舉證責任；而交付金錢之原因多
  端，或為買賣，或為贈與，或因其他之法律關係而為交付，非
  謂一有金錢之交付，即得推論授受金錢之雙方即屬消費借貸關
  係，若僅證明有金錢之交付，未證明借貸意思表示互相一致者
  ，尚不能認有金錢借貸關係存在（最高法院91年度台上字第
  126 號、92年度台上字第557 號判決參照）。經查：
(一)上訴人主張：被上訴人於88年6 月至同年8 月間，向伊借款
  1,003,000 元，伊分3 次匯款予被上訴人，其金額各為38萬元
  、30萬元及32萬3 千元云云，並提出之存款憑條3 紙為證，惟
  既經被上訴人否認兩造間有借貸關係，上訴人提出之存款憑條
  又未記載匯款原因，而匯款之原因多端，有係基於贈與，有係
  基於借款等原因，不一而足，尚難憑此遽認兩造間有借貸關係
  存在，則依上開說明，自應由上訴人就兩造間有消費借貸意思
  表示一致之事實負舉證責任。。
(二)依上訴人所提出之存款憑條3 紙尚無法證明被上訴人係基於借
  貸之法律關係，因而受領系爭款項，所提出嗣後與被上訴人之
  二弟簡廷光電話對談之錄音帶（譯文附於本院卷第29至34頁）
  ，經本院當庭勘驗，其內容僅為上訴人與簡廷光就兩造間是否
  有金錢往來等事宜進行討論，簡廷光並未承認被上訴人有積欠
  上訴人借款之情事，亦難憑上開對話內容即逕行認定兩造間之
  系爭金錢往來係基於消費借貸關係，而上訴人自承：被上訴人
  於借用系爭款項當時並無他人在場，伊亦未將此事告訴他人云
  云（見本院94年7 月29日準備程序筆錄），既別無積極證據，
  上訴人主張被上訴人向伊借用系爭款項，即乏憑據。
五末按主張不當得利請求權之原告，係因自己之行為致造成原由
  其掌控之財產發生主體變動，則該財產變動本於無法律上原因
  之事實雖舉證困難，其所生危險仍應歸諸原告，始得謂平。是
  以原告對不當得利請求權之成立要件應負舉證責任，亦即原告
  必須證明其與被告間有給付之關係存在，且被告因其給付而受
  有利益以及被告之受益為無法律上之原因，始能獲得勝訴之判
  決（最高法院77年台上字第1756號、91年度台上字第1673號判
  決參照）。經查：
(一)上訴人主張其與被上訴人間若無消費借貸關係存在，被上訴人
  受領系爭款項1,003,000 元即為不當得利，應予返還等語，然
  為被上訴人所否認，被上訴人並以前詞置辯，則依前開舉證責
  任分配原則之說明，自應由上訴人先就被上訴人收受系爭款項
  為無法律上之原因之有利於己之事實負舉證之責。是上訴人主
  張：伊交付之系爭款項若非借款，則因伊有存款憑條可證，就
  被上訴人有不當得利之事實已盡舉證責任，至於被上訴人無法
  律上之原因收取系爭款項，屬消極事實，伊自不負舉證責任，
  被上訴人自應就收受該款項有「贈與」之法律上原因及「贈與
  」之積極事實負舉證之責云云，即非可採。
(二)上訴人於原審原主張本件匯款為被上訴人向伊之借款，訴請被
  上訴人返還，嗣因恐無法舉證而受敗訴之判決，而於原審追加
  主張系爭匯款並無法律上之原因，併依不當得利法則請求返還
  ，難謂有據，蓋交付金錢之原因甚多，諸如為交付借貸、贈與
  、合夥、信託、償債、買賣等款項即是，非謂一有金錢之交付
  ，即得推論授受金錢之雙方即屬消費借貸關係，反之，其受領
  即無其他法律上之原因，而為不當得利，是單憑上開事證，實
  無法證明被上訴人係無法律上原因而受領系爭款項，上訴人僅
  以此作為其主張被上訴人受領系爭款項係「無法律上原因」之
  唯一論據，其舉證顯有未足。況兩造於64年間認識，曾為交往
  很深入之男女朋友，上訴人於88年6 月至同年8 月間，匯款予
  被上訴人時，兩造感情尚佳，上訴人並於89年間將市價180 萬
  元之中醫診所以130 萬元之代價售予被上訴人等情，為兩造所
  自承，已如前述，由此觀之，兩造間不僅有男女特殊情誼，並
  曾有低價頂讓診所之情事，則以兩人感情及財產關係之密切，
  難認上訴人交付被上訴人金錢之原因，除基於消費借貸關係之
  外，即別無其他可能。此外，上訴人就被上訴人收受系爭款項
  係「無法律上原因」一節，並未能提出其他證據資以證明，其
  依不當得利返還請求權，請求被上訴人返還系爭款項，自不足
  採。
六綜上所述，上訴人依消費借貸及不當得利之法律關係請求被上
  訴人給付1,003,000 元及自起訴狀繕本送達被上訴人之翌日起
  至清償日止，按年息5%計算之利息，為無理由，不應准許。原
  審為上訴人敗訴判決，經核於法並無不合。上訴意旨指摘原判
  決不當，聲明廢棄改判，為無理由，應駁回其上訴。
七本案事證已臻明確，兩造其餘主張、陳述及所提之證據，經審
  酌後認與判決結果不生影響，爰不一一論述，附此敘明。
八據上論結，本件上訴為無理由。依民事訴訟法第449 條第1項
  、第78條，判決如主文。
中　　華　　民　　國　　94　　年　　10　　月　　11　　日
                  民事第十庭審判長法　官  黃熙嫣
　　　　　　　　　　　      　　　法　官  楊力進
　　　　　　　　　　　        　　法　官  李昆曄
正本係照原本作成。
不得上訴。
中　　華　　民　　國　　94　　年　　10　　月　　17　　日
　　　　　　　　　　　　　　　　　書記官  鎖瑞嶺
